【裁判字號】    92,重上更(一),105
【裁判日期】    921104
【裁判案由】    拆屋還地
【裁判全文】
臺灣高等法院民事判決                        九十二年度重上更(一)字第一０五號
    上  訴  人  丙○○
    訴訟代理人  劉宗欣律師
                范纈齡律師
                陳蒨儀律師
    被  上訴人  甲○○
                乙○○
    共      同
    訴訟代理人  黃世昌
                莫怡萍律師
右當事人間，因拆屋還地事件，上訴人對於中華民國八十九年十二月十三日臺灣臺北
地方法院八十九年度重訴字第二七六號第一審判決，提起上訴，經最高法院第一次發
回更審，本院於九十二年十月二十一日言詞辯論終結，判決如左：
    主      文
原判決關於駁回上訴人後開第二項之訴部分，及該部分假執行之聲請，並訴訟費用之
裁判廢棄。
被上訴人乙○○應就附圖所示Ｂ、Ｃ坐落於上訴人所有台北市○○區○○段一小段七
二七地號土地上面積分別為六四．○五平方公尺、一六三．九六平方公尺，合計為二
二八．○一平方公尺之部分建物，予以拆除，將土地返還上訴人；並應給付上訴人新
臺幣捌佰壹拾伍萬捌仟捌佰陸拾柒元，及自民國八十八年一月二十九日起至返還上開
土地之日止，按年給付上訴人新臺幣捌拾壹萬零伍佰柒拾柒元。
其餘上訴駁回。
第一、二審及發回前第三審訴訟費用，除確定部分外由被上訴人乙○○負擔。
本判決第二項於上訴人以新臺幣佰伍拾萬元為被上訴人乙○○供擔保後，得為假執
行；但被上訴人乙○○如於假執行程序實施前，以新臺幣壹仟零伍拾萬元為上訴人供
擔保後，免為假執行。
    事實及理由
一、按：訴狀送達後，原告不得將原訴變更或追加他訴。但請求之基礎事實同一或不
    甚妨礙被告之防禦及訴訟之終結者，不在此限，民事訴訟法第二百五十五條第一
    項第二款、第七款分別定有明文。本件上訴人於起訴時所陳述之事實為：被上訴
    人甲○○占有、使用原審共同被告臺灣省政府經管門牌號碼台北市○○○路○段
    五七巷一號之房屋，所坐落之台北市○○區○○段一小段七二七地號土地 (以下
    稱系爭土地)，係上訴人所有，原審共同被告臺灣省政府 (以下稱省政府)與被上
    訴人甲○○無權占有，訴請共同被告省政府與被上訴人甲○○拆屋還地、賠償損
    害。原審於民國八十九年三月二十七日會同兩造及地政機關履勘現場，發現尚有
    被上訴人甲○○之夫乙○○增建部分房舍，上訴人在地政機關於同年五月三日將
    複丈成果圖檢送原審法院，並定同月三十一日行言詞辯論前之同月二十六日以同
    一基礎事實，具狀追加原非被告之乙○○為共同被告等情，經核與前揭法條規定
    尚無不合，應予准許；且經原審及本院前審已於判決理由敘明，被上訴人再持以
    為抗辯，並指摘原審未予裁定，殊無足取。
二、上訴人訴請被上訴人等就如本院前審判決附圖(以下稱附圖)Ａ房屋，占有使用系
    爭土地面積四九．六七平方公尺之部分，予以拆除，將土地返還上訴人，並賠償
    此部分之損害金，業經原審、本院前審、及最高法院為上訴人敗訴判決確定，固
    屬不虛；惟上訴人已於本件上訴聲明中予以減縮，並未再持以為請求判決之事項
    ，且已於其民事上訴理由(一)狀中第九頁敘明將另循合法途徑救濟；被上訴人等
    不予詳查，信口誣指上訴人以已判決確定之部分，持以為上訴之聲明，認其上訴
    不合法，殊非可取。
三、查上訴人於原審訴請被上訴人等占有使用附圖所示Ａ、Ｂ房屋、圍牆Ｃ，占用系
    爭土地之部分，予以拆除，將土地返還，並賠償損害，經原審、本院前審為其全
    部敗訴判決，惟經其上訴最高法院，業經最高法院就其上訴，為部分駁回而確定
    ，部分發回本院更審；其發回部分，上訴人仍係基於同一基礎事實為其上訴之聲
    明，且未據提出新之訴訟資料，尚難認係新之攻擊方法，被上訴人等認係追加，
    亦非足取。
四、上訴人起訴主張：被上訴人等占有、使用附圖門牌臺北市○○○路○段五七巷一
    號房屋所坐落之系爭土地，為上訴人所有；其中如附圖所示占用系爭土地面積四
    九．六七平方公尺之Ａ房屋，係省政府所興建，配置予其所屬員工即被上訴人甲
    ○○為宿舍使用，被上訴人甲○○之夫即被上訴人乙○○未經上訴人之同意，無
    正當權源擅自增建附圖所示Ｂ房屋、築圍牆Ｃ，占用系爭土地面積分別為六四．
    ○五平方公尺、一六三．九六平方公尺，合計為二二八．○一平方公尺，為此，
    基於民法第七百六十七條物上請求權之規定、及相當於租金損害之不當得利返還
    請求權、侵權行為損害賠償請求權之法律關係，求為命被上訴人等應就如附圖所
    示Ｂ房屋、圍牆Ｃ占用系爭土地面積六四．○五平方公尺、一六三．九六平方公
    尺之部分予以拆除，將土地返還上訴人，並給付上訴人新臺幣(以下同)一千零四
    十五萬六千三百二十元及自民國八十八年七月一日起至土地返還之日止，按年給
    付一百零一萬三千二百二十二元之判決 (上訴人逾越上開範圍之請求，業經一、
    二、三審判決上訴人敗訴確定，不予贅述。) 。並聲明：(一)原判決除確定部分
    外廢棄。(二)右廢棄部分，被上訴人等應就如附圖所示Ｂ房屋、圍牆Ｃ占用系爭
    土地面積六四．○五平方公尺、一六三．九六平方公尺之部分予以拆除，將土地
    返還上訴人，並給付上訴人一千零四十五萬六千三百二十元及自民國八十八年七
    月一日起至返還前開土地之日止，按年給付一百零一萬三千二百二十二元。(三)
    第一、二審及發回前第三審訴訟費用除確定部分外，由被上訴人負擔。(四)上訴
    人願供擔保請求宣告假執行。
五、被上訴人等則以：上訴人係於民國五十五年十一月間，始自其前手取得系爭土地
    之所有權，被上訴人早於四十一年間獲臺灣省政府配置附圖Ａ之房屋而遷入居住
    ，四十三年間陸續增建如附圖Ｂ之房屋、及築圍牆Ｃ，與附圖Ａ之房屋連為一體
    使用，且公然、和平、善意、無過失繼續占有使用系爭土地，迄至上訴人取得系
    爭土地所有權之前，已達十年以上而取得地上權，被上訴人等占有、使用系爭土
    地，即有正當之權源，而非無權占有；依八十六年六月十二日之省政府秘書處經
    管臺北市○○○路○段五十九省有眷舍使用丙○○先生私有土地現狀點交紀錄(
    以下稱點交紀錄)，附圖Ａ、Ｂ之房屋、及圍牆Ｃ，於「省方不使用」前，上訴
    人非得請求返還所占用之土地，上訴人為本件之請求自屬無據等語，資為抗辯。
    並聲明：(一)上訴駁回。(二)第二審及發回前第三審之訴訟費用由上訴人負擔。
    (三)如受不利判決，願供擔保免為假執行之宣告。
六、上訴人主張被上訴人等占有、使用門牌臺北市○○○路○段五七巷一號房屋所坐
    落之系爭土地，為上訴人所有；其中如附圖所示占用系爭土地面積四九．六七平
    方公尺之Ａ房屋，係省政府所興建，配置予其所屬員工即被上訴人甲○○為宿舍
    使用，被上訴人甲○○之夫即被上訴人乙○○自行增建附圖所示Ｂ房屋、築圍牆
    Ｃ，占用系爭土地面積分別為六四．○五平方公尺、一六三．九六平方公尺，合
    計為二二八．○一平方公尺等事實，為被上訴人等所不爭執，且有土地登記謄本
    、點交紀錄、複丈成果圖在卷為憑，並經原審共同被告省政府陳明在卷 (本院前
    審卷第九○頁、原審卷第八七、二一○頁) ，上訴人主張之上開事實，應堪信為
    真實。
七、按：當事人主張有利於己之事實者，就其事實有舉證之責任。民事訴訟法第二百
    七十七條前段定有明文。被上訴人等以上訴人所有系爭土地上之被上訴人乙○○
    所增建附圖Ｂ房屋、圍牆Ｃ，係有權占有為抗辯，依前揭法條規定，被上訴人等
    即應就其所抗辯有利於己之有權占有事實，負舉證之責任；經查：
(一)被上訴人等以上訴人所有系爭土地上之被上訴人乙○○所增建附圖Ｂ房屋、圍牆
    Ｃ，係被上訴人乙○○援用既有省政府眷舍陸續增建，與省政府所興建附圖Ａ之
    房屋連為一體使用，為省政府眷舍之一部，而附圖Ａ之房屋所坐落之基地，已經
    上訴人允諾俟省政府不使用附圖Ａ之房屋時，再行交還，而附圖Ａ之房屋仍在使
    用中，已據原審共同被告省政府陳明在卷，且上訴人請求返還附圖Ａ之房屋坐落
    系爭土地部分之訴，業經判決上訴人敗訴確定在案，被上訴人係屬有權占有等語
    為抗辯；惟查，上訴人於八十六年六月十二日允諾、同意省政府所得繼續合法使
    用上訴人所有系爭土地之範圍，應僅限於省有眷舍主體建物結構部分，即附圖Ａ
    房屋所坐落之系爭土地，有被上訴人等不爭執、內載：「台端（指上訴人）處理
    該建物（指台北市○○○路○段五九號房屋）時，不得妨礙毗鄰建國北路一段五
    七巷一號省有眷舍 (即附圖Ａ房屋) 主體建物結構安全．．．。因該眷舍現由本
    處退休人員甲○○女士居住．．．，俟其地上房屋省方不使用時再交還。」之點
    交紀錄影本足憑。且省政府於原審為共同被告、及本院前審一再指陳附圖Ｂ房屋
    、圍牆Ｃ為被上訴人乙○○所增建，與之無涉 (本前審卷第九○頁、原審卷第八
    七頁、第二一○頁) ，被上訴人乙○○對於附圖Ｂ房屋、圍牆Ｃ為其所加蓋之事
    實，亦不爭執；被上訴人等自不得僅憑上開點交紀錄，即認上訴人同意被上訴人
    等繼續使用附圖Ａ房屋坐落基地以外之系爭土地。
(二)被上訴人等以上訴人所同意使用範圍之系爭土地上附圖Ａ房屋，已無獨立存在之
    可能，非毀損無法與附圖Ｂ房屋、圍牆Ｃ分離，而認附圖Ｂ房屋、圍牆Ｃ已成為
    省有眷舍之一部等語為抗辯；惟查被上訴人甲○○係受省政府配置附圖Ａ房屋而
    為居住，附圖Ａ房屋自屬獨立之門戶，非附合於他人建築物之重要成分；而附圖
    Ｂ房屋、圍牆Ｃ又係被上訴人乙○○自行加蓋、興建之不動產，且得以圍牆Ｃ之
    大門出入，亦得為獨立之門戶，且承前所述，省政府對於附圖Ｂ房屋、圍牆Ｃ指
    陳與之無涉，非其所經管之省有眷舍，被上訴人持以附圖Ｂ房屋、圍牆Ｃ已成為
    省有眷舍之一部為抗辯，亦不足取。
(三)被上訴人等又以上訴人所有系爭土地，為被上訴人等占有使用附圖Ｂ房屋、圍牆
    Ｃ之基地，被上訴人等已因時效取得得登記為地上權人之請求權，自非無權占有
    為抗辯；查：因時效而取得地上權登記請求權者，不過有此請求權而已，在未依
    法登記為地上權人以前，仍不得據以對抗土地所有人而認其並非無權占有，經本
    院六十九年度第五次民事庭會議決議在案。至占有人因時效而取得地上權登記請
    求權者，以已具備時效取得之要件，向該管地政機關聲請為地上權登記，如經地
    政機關受理，則受訴法院即應就占有人是否具備時效取得地上權之要件，為實體
    上裁判，固經本院八十年度第二次民事庭會議決議予以補充。惟後者旨在說明占
    有人如在土地所有人訴請拆屋還地之前，已主張具備時效取得之要件，得請求登
    記為地上權人者，法院應就其是否具備時效取得地上權之要件，為實體上裁判。
    倘占有人係在土地所有人提起拆屋還地之訴後，始主張具備時效取得之要件，向
    地政機關聲請為地上權登記者，即無該決議之適用。有最高法院八十六年度台上
    字第三一四○號判決可資參照；而主張時效取得地上權之第一要件，須以行使地
    上權之意思而占有，亦有同院八十五年度台上字第八二九號判決足資參照。本件
    被上訴人乙○○確曾於八十八年三月二十五日向地政機關聲請為地上權位置測繪
    ，八十九年九月十一日聲請為地上權登記，有地上權勘測成果表、人民申請登記
    案件收據影本在卷為憑，固屬不虛：惟查上訴人及其前手張園等自民國四十九年
    間起、民國五十五年間、六十九年間、八十年間、八十六年間、八十七年間、以
    迄八十八年間即積極向原審共同被告催請返還系爭土地之事實，為被上訴人等所
    不爭執，且由原審共同被告省政府於原審所提出之民事答辯狀 (原審卷第二六頁
    以下) 、及所附點交紀錄、財政部國有財產局臺灣北區辦事處稿、省政府財政廳
    通知、省政府秘書處函等影本在卷 (同卷第三六頁至第三九頁、第一○○頁、第
    一○一頁、第一七六頁、第一八○頁、第一八四頁) 自明；而被上訴人乙○○係
    於四十一年遷入所配置眷舍，四十三年間於其所配置眷舍周圍增建附圖Ｂ房屋、
    圍牆Ｃ，迄至上訴人取得系爭土地所有權之五十五年間，已達十二年之久，未曾
    為地上權登記之聲請；竟遲至上訴人多次與省政府協商返還系爭土地事宜無效，
    被上訴人甲○○接獲省政府秘書處八十八年三月三日八八秘事字第八八○○○二
    ○一五八號催請騰還之書函 (原審卷第一四一頁)後，始於同月二十五日聲請為
    地上權位置測繪，上訴人於八十九年一月二十八日起訴，歷經原審同年三月一日
    言詞辯論、同月二十七日履勘現場、五月三十一日、七月十九日言詞辯論、於原
    審定九月二十七日言詞辯論之前同月十一日始聲請為地上權登記，同月十八日即
    具狀聲請停止訴訟等事實，有原審卷足稽；由上所陳，在在不足以證明被上訴人
    乙○○係以行使地上權之意思，占有系爭土地增建附圖Ｂ房屋、圍牆Ｃ，至為明
    確；顯不具備取得時效地上權之要件，被上訴人等據以抗辯已取得登記地上權人
    之請求權，附圖Ｂ房屋、圍牆Ｃ坐落於系爭土地之部分為有權占有，自無足取。
(四)綜合上述，無一足以證明被上訴人乙○○有權占有附圖Ｂ房屋、圍牆Ｃ坐落於上
    訴人所有系爭土地上部分之土地，上訴人請求被上訴人乙○○就其增建附圖Ｂ房
    屋、圍牆Ｃ，坐落於上訴人所有系爭土地上之部分，予以拆除，將土地返還，於
    法尚非無據，應予准許。
(五)被上訴人甲○○為被上訴人乙○○之配偶，與被上訴人乙○○共同居住於附圖Ｂ
    房屋、圍牆Ｃ固屬事實；惟附圖Ｂ房屋、圍牆Ｃ係被上訴人乙○○所增建之事實
    ，歷經被上訴人多次陳明在卷，且為上訴人所不爭執，其所有權自屬被上訴人乙
    ○○原始取得，唯被上訴人乙○○所得處分；上訴人併請求被上訴人甲○○應與
    被上訴人乙○○就被上訴人乙○○所有附圖Ｂ房屋、圍牆Ｃ坐落於上訴人所有系
    爭土地上之部分，予以拆除，自非有據，應不予准許。進而請求被上訴人甲○○
    應負侵權行為責任、及返還不當得利同屬無據，不應准許。
八、按：依不當得利之法則請求返還不當得利，以無法律上之原因而受利益，致他人
    受有損害為其要件，故其得請求返還之範圍，應以對方所受之利益為度，非以請
    求人所受損害若干為準，無權占有他人土地，可能獲得相當於租金之利益為社會
    通常之觀念，是被上訴人抗辯其占有系爭土地所得之利益，僅相當於法定最高限
    額租金之數額，尚屬可採。因侵權行為受利益致被害人受損害時，依法被害人固
    有損害賠償請求權，與不當得利返還請求權，其損害賠償請求權雖因時效而消滅
    ，而其不當得利返還請求權，在同法第一百二十五條之消滅時效完成前，仍得行
    使之。最高法院六十一年度臺上字第一六九五號、四十一年度臺上字第八七一號
    分別著判例可資參照。上訴人主張被上訴人乙○○無權占有其所有前揭土地面積
    為二二八．○一平方公尺，侵害其權益致上訴人受有相當於租金之損害，被上訴
    人乙○○獲有相當於租金之利益，併請求被上訴人乙○○返還自民七十四年一月
    二十九日起 (上訴人八十九年一月二十八日起訴，追朔十五年以內) 至八十八年
    一月二十八日止，及自八十八年一月二十八日起至返還土地之日止，按年給付相
    當於租金之利益，核與前揭最高法院判例意旨，尚無不合，應予准許；上訴人逾
    越上開期間之請求權，因已罹於一十五年之時效而消滅，不應准許。被上訴人抗
    辯應適用五年之短期時效即無可採。
九、查：城市土地之租金，以不超過土地申報總價年息百分之十為限。舉辦規定地價
    或重新規定地價時，土地所有權人未於公告期間申報地價者，以公告地價百分之
    八十為其申報地價。土地法第一百零五條、第九十七條第一項、平均地權條例第
    十六條前段分別定有明文。上訴人所有系爭土地坐落於台北市○○段○○段七二
    七地號，自七十四年至八十七年之公告地價 (原審卷第十二頁至第十六頁) 、及
    依上開平均地權條例規定之申報地價均詳如附表，本院斟酌上訴人所有系爭土地
    地處臺北市○○地段、交通便捷、為一文教、商業發達區，被上訴人乙○○所受
    相當於租金之利益，應以申報地價百分之八計算，方為相當，上訴人以百分之十
    計算尚嫌過高，不宜准許。
十、承前所述，被上訴人乙○○自七十四年一月二十九日起至八十八年一月二十八日
    止受有相當於八百一十五萬八千八百六十七元 (詳如附表所示) 之利益，自八十
    八年一月二十九日起至返還土地之日止，亦受有每年八十一萬零五百七十七元之
    利益，均應返還上訴人。
十一綜上所述，上訴人於上開範圍內，請求被上訴人乙○○拆屋還地、返還不當得利
    ，於法尚非無據，應予准許，原法院對於上訴人此部分之請求，為其敗訴判決並
    駁回其假執行之聲請，容有未恰，上訴意旨指摘原法院此部分之判決不當求予廢
    棄，非無理由，應由本院予以廢棄更為判決如主文第二項所示，並依兩造陳明願
    供擔保以代釋明，爰酌定如主文第四項所示金額分別准許之。上訴人逾越上開範
    圍之請求，自屬無據，不應准許，原法院此部分為其敗訴判決，並駁回此部分假
    執行之聲請，經核尚無違誤，上訴意旨仍持陳詞指摘原法院此部分之判決不當求
    予廢棄，非有理由，應予駁回。
十二本件事證已臻明確，兩造其他攻擊防禦方法及提出未援用之證據，經斟酌後認不
    影響判決基礎，無逐一論述之必要，併此敘明。
據上論結，本件上訴為一部有理由，一部無理由，爰判決如主文。
中      華      民      國    九十二    年      十一      月     四     日
                              民事第十二庭
                                  審判長法  官  陳  博  享
                                        法  官  高  鳳  仙
                                        法  官  林  恩  山
正本係照原本作成。
如不服本判決，應於收受送達後二十日內向本院提出上訴書狀，其未表明上訴理由者
，應於提出上訴後二十日內向本院補提理由書狀（均須按他造當事人之人數附繕本）
上訴時應提出委任律師或具有律師資格之人之委任狀；委任有律師資格者，另應附具
律師資格證書及釋明委任人與受任人有民事訴訟法第四百六十六條之一第一項但書或
第二項（詳附註）所定關係之釋明文書影本。
中      華      民      國    九十二    年      十一    月      六      日
                                        書記官  鄭  靜  如
附註：
民事訴訟法第四百六十六條之一（第一項、第二項）：
對於第二審判決上訴，上訴人應委任律師為訴訟代理人。但上訴人或其他法定代理人
具有律師資格者，不在此限。
上訴人之配偶、三親等內之血親、二親等內之姻親，或上訴人為法人、中央或地方機
關時，其所屬專任人員具有律師資格並經法院認為適當者，亦得為第三審訴訟代理人
。


司法院資訊處製作；財團法人民間司法改革基金會備份。
